【裁判字號】    99,上訴,235
【裁判日期】    990413
【裁判案由】    違反貪污治罪條例
【裁判全文】
臺灣高等法院臺南分院刑事判決         99年度上訴字第235號
上  訴  人  臺灣臺南地方法院檢察署檢察官
被      告  甲○○
指定辯護人  本院公設辯護人乙○○
上列上訴人因被告違反貪污治罪條例案件，不服臺灣臺南地方法
院98年度訴字第874號中華民國98年12月24日第一審判決（起訴
案號：臺灣臺南地方法院檢察署97年度偵字第11132號），提起
上訴，本院判決如下：
    主  文
原判決撤銷。
甲○○於如附表編號1至5號所示時間，各犯利用職務機會詐取財
物罪，共伍罪，各處有期徒刑壹年拾月、褫奪公權貳年；其中如
附表編號1至3號所示時間所犯之罪所處之刑，各減為有期徒刑拾
壹月、褫奪公權壹年。應執行有期徒刑貳年、褫奪公權貳年，緩
刑伍年；並應依執行檢察官之命令，向公庫支付新臺幣萬元。
    事  實
一、甲○○自民國91年11月間起至96年10月16日止，擔任臺南市
    政府衛生局保健課菸害防治助理，為依法令服務於地方自治
    機關而具有法定職務權限之公務員。詎其竟意圖為自己不法
    之所有，利用其自95年底起衛生局交付其使用而公務持有車
    牌號碼UN8-328號輕機車之機會，於附表所示之時間、地點
    ，利用職務上之機會，以機車及其他容器至加油站購買如附
    表所示之數量之汽油後，除供公務上使用外，並將所保管之
    上開車牌號碼UN8-328號輕機車及以其他容器乘裝之汽油之
    超額部分供自己私人使用，而將附表所示價值之汽油，向該
    局之出納人員報支係公務使用，而詐得如附表所示之財物。
    嗣經臺南市政府比對甲○○之公務使用里程及所購買汽油數
    量發現不符而主動檢舉。甲○○於偵查中自白前開犯罪事實
    ，並自動繳交逾全部所得財物之新台幣（下同）2280元。
二、案經臺南市政府向告發臺灣臺南地方法院檢察署檢察官偵查
    起訴。
    理  由
甲、證據能力部分：
一、按被告以外之人於審判外之言詞或書面陳述，除法律有規定
    者外，不得作為證據。被告以外之人於審判外之陳述，雖不
    符前四條之規定，而經當事人於審判程序同意作為證據，法
    院審酌該言詞陳述或書面陳述作成時之情況，認為適當者，
    亦得為證據。當事人、代理人或辯護人於法院調查證據時，
    知有第159條第1項不得為證據之情形，而未於言詞辯論終結
    前聲明異議者，視為有前項之同意。刑事訴訟法第159條第1
    項、第159條之5分別定有明文。本件被告及辯護人對於公訴
    檢察官所提出之前開供述證據並不爭執，亦未於言詞辯論終
    結前聲明異議，本院審酌其陳述時之客觀情狀，既無受違法
    詢問或影響陳述任意性等不適當之情況發生，其證述內容又
    與本件事實有相當之關聯性，復查無其他情節重大或使證人
    陳述可信度明顯過低之情事，依據前述刑事訴訟法之規定，
    有證據能力。
二、次按除顯有不可信之情況外，公務員職務上製作之紀錄文書
    、證明文書，得為證據。刑事訴訟法第159條之4第1款定有
    明文。卷附臺南市衛生局出納帳簿影本與被告對該局之職務
    報告書、中油加油站之憑證影本等，性質上分別為公務員職
    務上製作之用以證明出納事實之證明文書與從事業務之人通
    常業務過程中所須製作之紀錄文書，且無顯不可信之情況，
    依刑事訴訟法第159條之4第1款、第2款規定得為證據。
乙、實體部分
一、上揭犯罪事實，迭據被告甲○○於原審偵審中及本院審理時
    坦承不諱，並有中國石油公司加油站之憑證影本、台南巿政
    府衛生局之函及其附件、車牌號碼UN8-328號機車規格資料
    影本、被告之報告書影本等附卷足資佐證。本件事證明確，
    被告前開犯行均堪認定。
二、被告行為時任職衛生局健保課菸害防治助理，並經辦菸害防
    治之業務，業據其於偵查中供明在卷，為依法令服務於地方
    自治團體所屬機關而具有法定職務權限之公務人員，屬於刑
    法第10條第2項之「公務員」；而貪污治罪條例第2條為配合
    刑法第10條第2項公務員定義之修正，將原貪污治罪條例第2
    條所稱之「依據法令從事公務之人員」於95年5月30日修正
    （95年7月1日施行），配合修正為「公務員」，僅係為文義
    之修正，被告自屬貪污治罪條例第2條所指之公務員。
三、核被告所為，係犯貪污治罪條例第5條第1項第2款之利用職
    務上機會詐取財物罪。公訴人認被告係犯貪污治罪條例第4
    條第1項第1款之罪，尚有未洽，起訴法條應予變更。又被告
    於附表所示之時間，先後5次各利用職務上機會詐取財物既
    遂犯行，時間不同，犯意各別，應予分論併罰。公訴意旨以
    被告5次犯行係反覆延續性之接續犯，但查，其5次犯行之時
    間不同，且有相當之間隔，與接續犯須其行為在時間上有反
    復密接不間斷之關係不同，各次行為應屬不同犯意。另按貪
    污治罪條例第8條第2項前段規定：「犯第4條至第6條之罪，
    在偵查中自白，如有所得並自動繳交全部所得財物者，減輕
    其刑」，即指犯該條例第4條至第6條之罪而有所得者，除在
    偵查中自白外，尚須具備自動繳交全部所得財物之要件，始
    能依該項規定減輕其刑。而若無犯罪所得，因其本無所得，
    自無應否具備該要件之問題，此時祇要在偵查中自白，即應
    認有上開規定之適用（最高法院93年度台上字第1741號判決
    參照）。被告犯罪後坦承前開犯行，並均於偵查中自白，且
    業將2280元（逾附表所示不法所得328.14元）繳回臺南市政
    府，此有衛生局收款收據影本附卷可稽（97偵字第11132號
    卷第7頁），應依貪污治罪條例第8條第2項前段之規定各減
    輕其刑。再按貪污治罪條例第12條規定，犯第4條至第6條之
    罪，情節輕微，而其所得或所圖得財物或不正利益在新台幣
    5萬元以下者，減輕其刑。查被告本案貪污所得財物在5萬元
    以下，且僅一人所為，方法單純，情節輕微，爰依該條文規
    定減輕其刑，以上有二種減輕其刑之適用並依法遞減其刑。
四、原審審理結果，認被告罪證明確，而予論罪科刑，固非無據
    。惟查：(1)原判決主文命被告應依執行檢察官之命令，【向
    公庫支付新台幣3萬元】，但於判決理由乙、四部分則載為
    【向公庫支付新台幣10萬元】（見原判決第1頁主文欄及第4
    頁倒數第5行），有判決主文與理由矛盾之違法。(2)查被告
    甲○○自民國91年11月間起至96年10月16日止，擔任臺南市
    政府衛生局保健課菸害防治助理，為依法令服務於地方自治
    機關而具有法定職務權限之公務員，為刑法第10條第2項所
    指「公務員」，亦屬貪污治罪條例第2條所指之公務員。但
    原判決仍載為甲○○自民國91年11月間起至96年10月16日止
    ，擔任臺南市政府衛生局保健課菸害防治助理，【為依法令
    從事公務之人員】（見原判決第1頁事實欄一第2行），未載
    明【為依法令服務於地方自治機關而具有法定職務權限之公
    務員】，亦非允洽。(3)如附表編號4所示，被告當時詐財之
    汽油為3.27公升，按當時每公升26.2元計算，應為85.674元
    ，原判決誤載為25.020元，並有可議。檢察官上訴指摘上開
    (1)部分為不當，為有理由，其餘部分為本院依職權查明，是
    原判決為有未當，應由本院予以撤銷改判，以期適法。爰審
    酌被告並無前科犯行，品行尚佳，於當時身為公務員有穩定
    之收入，生活經濟並非困難，竟因認有機可乘生有貪念而犯
    此重罪，犯罪後於偵查及審判中均坦承犯行，且於偵查中自
    白，已將不法所得繳回臺南市政府，態度良好等一切情狀，
    分別從輕各量處如主文所示之主刑；又中華民國96年罪犯減
    刑條例於96年7月4日公布，於96年7月16日施行，犯罪在中
    華民國96年4月24日以前者，除該條例另有規定外，有期徒
    刑減其刑期2分之1。雖被告所如犯附表編號1至3號之罪，係
    同條例第3條第1款前段所定之貪污之罪，但因所得金額在5
    萬元以下，依同條款後段，得依該條例予減刑，爰依中華民
    國96年罪犯減刑條例相關規定減刑，並定其應執行刑。末按
    犯貪污治罪條例之罪，宣告有期徒刑以上之刑者，並宣告褫
    奪公權，貪污治罪條例第17條定有明文。是犯貪污治罪條例
    之罪，只要宣告有期徒刑以上之刑，即應並宣告褫奪公權，
    與刑法第37條第2項前段之規定不同，貪污治罪條例係特別
    法，自應優先於普通刑法而適用，亦即應優先於刑法第37條
    第2項有關褫奪公權之規定而適用。至於褫奪公權之期間，
    貪污治罪條例並未規定，仍應適用刑法第37條第2項規定，
    分別宣告褫奪公權2年，並於宣告多數褫奪公權，僅就其中
    最長期間執行之。又被告前未曾受有期徒刑以上刑之宣告，
    有台灣高等法院被告前案資料查註紀錄表在卷可憑，其經此
    教訓後，應知所警惕，信無再犯之虞，且檢察官亦以被告犯
    後態度良好，且繳回2280元，聲請併予緩刑之諭知（見起訴
    書第1頁最後1行），本院因認所宣告之刑以暫不執行為適當
    ，併諭知緩刑5年，以勵自新。又被告當時身為公務員，不
    潔身自愛，貪圖小利而犯本案之罪，為平衡法益，並確保被
    告緩刑之宣告能收具體之成效，爰併命其於緩刑期間應依執
    行檢察官之命令，向公庫支付3萬元之金額。
據上論斷，應依刑事訴訟法第369條第1項前段、第364條、第299
條第1項前段、第300條，貪污治罪條例第2條、貪污治罪條例第5
條第1項第2款、第8條第2項前段、第12條第1項、第17條、第19
條，刑法第51條第5款、第8款、第37條第2項、第74條第1項第1
款、第2項第4款，中華民國96年罪犯減刑條例第2條第1項第3款
、第3條第1款後段、第7條、第14條，判決如主文。
本案經檢察官林炎昇到庭執行職務。
中    華    民    國    99    年     4    月    13   日
                  刑事第一庭    審判長法  官  茆臺雲
                                      法  官  蔡長林
                                      法  官  王明宏
以上正本證明與原本無異。
如不服本判決應於收受送達後10日內向本院提出上訴書狀，其未
敘述上訴理由者，並得於提起上訴後10日內向本院補提理由書（
均須按他造當事人之人數附繕本）「切勿逕送上級法院」。
                                      書記官  黃全忠
中    華    民    國    99    年    4     月    13    日
附錄本判決論罪科刑法條：
貪污治罪條例第5條：
有下列行為之一者，處7年以上有期徒刑，得併科新台幣6千萬元
以下罰金：
一  意圖得利，擅提或截留公款或違背法令收募稅捐或公債者。
二  利用職務上之機會，詐取財物者。
三  對於職務上之行為，要求、期約或收受賄賂或其他不正利益者。
前項第1款及第2款之未遂犯罰之。
附表：
┌──┬──────┬─────────┬────┬────┬────┬────────┐
│編號│日期        │加油量-油箱總容量 │多出部分│當時油價│ 地點   │換算金額        │
│    │            │                  │        │        │        │                │
├──┼──────┼─────────┼────┼────┼────┼────────┤
│ １ │96年2月25日 │8.59-6.1（公升）  │2.49公升│25.8元  │府前路站│64.242元        │
├──┼──────┼─────────┼────┼────┼────┼────────┤
│ ２ │96年3月14日 │8.79-6.1（公升）  │2.69公升│26.0元  │府前路站│69.940元        │
├──┼──────┼─────────┼────┼────┼────┼────────┤
│ ３ │96年4月9日  │9.15-6.1（公升）  │3.05公升│27.3元  │府前路站│83.265元        │
├──┼──────┼─────────┼────┼────┼────┼────────┤
│ ４ │96年5月9日  │9.37-6.1（公升）  │3.27公升│26.2元  │府前路站│85.674元        │
├──┼──────┼─────────┼────┼────┼────┼────────┤
│ ５ │96年7月3日  │7.0-6.1（公升）   │0.90公升│27.8元  │府前路站│25.020元        │
├──┼──────┼─────────┼────┼────┼────┼────────┤
│合計│            │                  │12.4公升│        │        │328.141元       │
└──┴──────┴─────────┴────┴────┴────┴────────┘

司法院資訊處製作；財團法人民間司法改革基金會備份。
